【裁判字號】    91,重上更(三),14
【裁判日期】    920206
【裁判案由】    租佃爭議
【裁判全文】
台灣高等法院高雄分院民事判決  九十一年度重上更(三)字第一四號
    上  訴  人  乙○○
    訴訟代理人  戴國石律師
    被  上訴人  財政部國有財產局台灣南區辦事處
    法定代理人  甲○○
    訴訟代理人  丙○○
右當事人間租佃爭議事件，上訴人對於中華民國八十六年二月十七日臺灣高雄地方法
院八十五年重訴字第四九○號第一審判決提起上訴，經最高法院第三次發回更審，本
院判決如左：
    主      文
上訴駁回。
第二審及發回前第三審訴訟費用由上訴人負擔。
    事實及理由
一、本件上訴人主張：伊父林客煙自日據時期起，即占用坐落高雄縣永安鄉○○○段
    三三○地號，面積零點四八二二公頃，同段三三二地號，面積一點零九四公頃（
    按五十六年十一月十二日登錄面積）之土地（下稱系爭三三○、三三二地號土地
    ），開闢魚塭經營養殖業，臺灣光復後，向斯時之管理機關高雄縣政府承租。民
    國六十一年間，林客煙將魚塭轉讓與伊經營，且系爭土地之管理機關亦變更為被
    上訴人，伊乃以林客煙承受讓人之資格，與被上訴人簽訂國有養地租賃契約，概
    括承受林客煙承租人之權利義務，租期自六十一年一月一日起至六十六年十二月
    三十一日止，租期屆滿經雙方同意延長至七十三年十二月十一日止，此後歷經多
    次換約，租期均為六年，延續至今（最後一次訂約係八十四年一月一日，租期係
    自八十四年一月一日起至八十九年十二月三十一日止）。嗣於八十三年十二月間
    ，伊發覺上開租賃契約關於系爭三三二地號土地部分，租用面積竟載為「零點零
    四一公頃」，與伊承租該筆土地全部面積一點零九四○公頃不符，經向被上訴人
    聲請更正未果。爰請求確認上訴人就系爭三三二地號，面積一點零九四公頃之土
    地，除兩造簽訂國有養地租賃契約所載該筆土地租用面積零點零四一公頃外，其
    餘一點零五三公頃部分之租賃權存在。
二、被上訴人則以：上訴人雖符合過戶換約之要件，惟承租面積仍應經伊派員勘查上
    訴人實際使用範圍後，據為兩造簽訂契約之依據，尚非得概括承受原承租人林客
    煙之承租面積，且上訴人與林客煙間縱有契約承擔，亦因未經伊同意（承認）而
    不生效力，兩造租約應以契約所載面積「零點零四一公頃」為據，上訴人歷經換
    約數次，亦以該承租面積逐年繳交租金，上訴人之請求無理由等語，資為抗辯。
三、原審判決駁回上訴人之請求，上訴人聲明不服，提起上訴，求為判決：(一)原判決
    廢棄。(二)確認上訴人就系爭三三二地號，面積一點零九四公頃之土地，除兩造簽
    訂國有養地租賃契約書所載該筆土地租用面積零點零四一公頃外，其餘一點零五
    三公頃部分之租賃權存在；被上訴人則求為：駁回上訴。
四、兩造不爭執事項：
    上訴人之父林客煙自日據時期起，即占用系爭三三○、三三二地號土地，開闢魚
    塭經營養殖業；系爭二筆土地於五十六年十一月十二日辦理登錄，面積分別為零
    點四九四公頃及一點零九四公頃，五十七年一月十日經轉載於土地登記簿謄本，
    其中三三○地號土地經複丈核算地籍圖面積應為零點四八二二公頃，且於八十四
    年一月二十一日更正完畢。林客煙於臺灣光復後，即向斯時之管理機關高雄縣政
    府承租系爭土地全部，租期至六十一年下期屆滿。嗣於六十三年二月十六日，上
    訴人申請過戶換約，被上訴人派勘查人員吳添丁於同年二月二十五日至現場勘測
    後，兩造於同年三月十一日訂立國有養地租賃契約，租期回溯自六十一年一月一
    日起至六十六年十二月三十一日止，承租面積載為「三三○地號：零點四九四公
    頃、三三二地號內：零點零四一公頃」，期限屆滿經雙方同意延長至七十三年十
    二月十一日止，此後歷經多次換約，租期均為六年，延續至今（最後一次訂約係
    八十四年一月一日，租期係自八十四年一月一日起至八十九年十二月三十一日止
    ）之事實，為兩造所不爭執（上訴人對於租賃契約、勘查表等文書之形式上真正
    均不爭執，惟主張相關內容記載與事實不符），並有土地登記簿謄本、公有土地
    繳納代金地租聯單、國有地換約過戶申請書、現場勘查表暨附圖【按：該附圖係
    將系爭三三○、三三二地號之勘查結果上下黏貼而成，並非繪製系爭二筆土地坐
    落之相關位置，見本院更(三)審卷一三五頁】、兩造歷年之國有養地租賃契約、高
    雄縣政府六十三年二月十二日府地用字第一一三九○號函在卷可稽（原審卷一九
    至二四頁、二五至二六頁、四六至五二頁，本院八十六年度重上字第四一號卷八
    五至八六頁、本院更(二)審卷六九頁），堪信為真實。
五、兩造爭執事項所為之論斷：
  (一)兩造關於承租範圍之合意為何？
    上訴人主張：伊過去因疏忽未及注意契約所載文字內容，且被上訴人嗣後改以寄
    發郵政劃撥儲金存款收據之方式通知繳交租金，其上僅載金額，並無其他項目記
    載，伊無從知悉租金計算方式云云，固有七十九至八十三年間郵政劃撥儲金存款
    收據在卷（本院重上字卷二五至二六頁）。惟查：兩造自六十三年過戶換約之時
    起，至八十四年最後一次訂約時止，所簽訂之國有養地租賃契約關於「承租（租
    用）面積」之記載，始終為「零點零四一公頃」，而上訴人亦陳稱：各期租約均
    有領回等語無訛（本院更(三)審卷四六頁）；復依上訴人所提出公有土地繳納代金
    地租聯單所示，林客煙於五十五年間，就系爭三三二地號土地所繳上、下期租金
    為三千一百五十元（原審卷二五至二六頁），惟至六十三年則驟降為二百三十四
    元（本院更(二)審卷六一頁），其間之懸殊差異甚大，並非不易發；且上訴人父親
    林客煙於七十四年左右方過世等語（本院更(三)審卷四五頁），則上訴人自六十三
    年三月十一日與被上訴人訂約及其後歷次換約，至七十四年間林客煙逝世，或至
    八十三年十二月間自稱發現租約面積錯誤止，上訴人就其租金繳納顯較林客煙減
    少之情事，並非無機會向林客煙或主管機關詢問，以澄清疑慮，詎上訴人未為之
    ，乃係可歸責於上訴人事由。則兩造間就租賃契約之權利義務內容，既形諸書面
    詳載甚明，為雙方所知悉，且上訴人過戶換約後所繳交之租金金額較之原承租人
    亦減少甚多，尚難認定兩造間就系爭三三二地號土地，除國有養地租賃契約所載
    租用面積零點零四一公頃外，其餘一點零五三公頃部分確有租賃合意存在，被上
    訴人上開主張，核非可採。
  (二)上訴人得否主張基於契約承擔而概括承受林客煙與被上訴人間之租賃關係？
  1.本件於最高法院第一次發回更審前之本院審理中（即本院八十六年度重上字第四
    一號），被上訴人已陳稱：上訴人係符合國有非公用不動產租賃作業程序「耕地
    承租人得將耕地過戶與同戶共炊之家屬或直系親屬」之規定，而申請過戶換約等
    語（本院重上字卷九六頁），其嗣後雖改稱：關於耕地承租人得將耕地過戶與同
    戶共炊之家屬或直系親屬之規定，於行政院七十七年六月十七日函示前，並未將
    養地視為耕地云云，固提出「國有非公用不動產租賃作業程序」節錄條文、被上
    訴人七十八年七月十五日台財產南(三)字第七八○一四二○號函為證（本院更(三)審
    卷五五至五七頁）。惟以自任耕作為目的，約定支付地租，使用他人之農地者，
    為耕地租用。前項所稱耕作，包括漁牧，土地法第一百零六條已有明文，故國有
    非公用土地以限於養殖魚類（經營魚塭）為使用目的而出租，其名固為「養地」
    租用，然依上開土地法規定觀之，實與耕地租用並無二致，故「國有非公用不動
    產租賃作業程序」第二十七條第二項法文，雖僅就「耕地」租賃，定有承租人得
    過戶與同戶共炊之家屬或直系親屬之明文，惟依上開說明，理當包括「養地」租
    賃之情形，二者不應有別，且不以經行政機關函示許可為必要，被上訴人嗣後所
    辯，乃適用法律之誤解，尚非可採。是以，上訴人為原承租人林客煙之子，其本
    於林客煙之直系親屬身分，向被上訴人申請過戶換約，應堪認定。
  2.依修正前國有財產法第四十二條（指六十四年一月十七日修正前，即本件上訴人
    申請過戶換約時應適用者）規定「非公用財產類之不動產，於財產部國有財產局
    成立前已實際使用，且其使用之始為善意並無過失者，得申請租用」之規定，及
    兩造間國有養地租賃契約所載，承租人如有違反養殖魚類之使用限制，或不自行
    使用，或將承租地全部或一部轉租他人使用等情形，均可構成出租人終止租約事
    由等約定以觀，國有非公用土地之承租人，除須具備前開國有財產法所定條件外
    ，尚須於承租當時及租賃存續期間，均依約繼續且自行使用土地，如有違反，出
    租人即得終止租約。故出租人即該國有土地之管理機關受理使用人之承租申請案
    時，自當派員實地勘查現場，並就勘查所得申請人實際使用範圍、面積等相關事
    項據以審核，此係主管機關判斷申請人是否符合承租國有土地各該要件所為必要
    之程序。準此，於依法受讓原承租人租賃權之情形，倘出租人於前揭審核程序中
    ，發現有未依約使用土地或有違反承租使用限制等相關規定者，仍應依土地使用
    現況據以簽訂租賃契約，不得謂受讓人當然得概括承受原承租人之權利義務，此
    乃國有土地出租有其法令限制之性質所始然，要與私人間租賃契約承租權之讓與
    或契約承擔情形有間。
  3.上訴人雖主張：伊取得承租權既依據「國有非公用不動產租賃作業程序」，關於
    「耕地承租人得將耕地過戶與同戶共炊之家屬或直系親屬」之規定，且會同伊父
    親林客煙向被上訴人申請過戶換約，其性質乃契約承擔，亦經被上訴人之同意（
    承認），自當概括承受林客煙關於租約之權利義務，故承租範圍及面積應與原租
    約相同云云，固提出被上訴人八十四年十月十一日台財產南字三字第八四○二三
    一七七號函、及被上訴人訴訟代理人黃煥章於本院更(二)審所陳稱：「那是延續以
    前上訴人之父的租約」等語為證（原審卷三三至三四頁、本院更(二)審卷四四頁）
    ，然依被上訴人該函文所載「本案土地原為林客煙前向高雄縣政府承租，於六十
    一年間讓渡台端（即上訴人）經營養殖並辦理過戶續租」等語，僅在陳述上訴人
    申請過戶換約之緣由，尚難解為有同意或承認上訴人與林客煙為契約承擔之意思
    表示，上訴人此部分主張，要難憑採。又「國有非公用不動產租賃作業程序」第
    二十七條第二項，雖有「耕地（養地亦同，已如前述）承租人因年邁體衰，將耕
    地過戶與同戶共炊之家屬或直系親屬，應會同填具第一項申請書並檢附一至三款
    之文件申請過戶承租」之明文，惟參諸前開說明，此規定僅在令與原承租人具有
    同戶共炊之家屬或直系親屬關係之人（如本件上訴人），得以其身分取得向出租
    人申請過戶換約之條件，被上訴人仍須依法定程序派員勘查現場，並依勘查所得
    資料加以審核，倘土地使用現況概與原租約所約定使用範圍相符，亦無違反使用
    限制等情形，受讓人自當比照原契約內容予以承租。反之，出租人尚非不得更動
    土地之出租範圍、面積等事項，期符合前揭國有非公用土地租賃之法令限制。故
    本件被上訴人受理上訴人之申請後，雖認上訴人係原承租人林客煙之直系親屬，
    仍依法派勘查人員吳添丁為現場勘測，以明瞭系爭土地之使用情形，並以吳添丁
    之勘查結果，系爭三三○地號土地，使用（即從事魚塭養殖）面積為全部即零點
    四九四公頃，而系爭三三二地號土地，實際使用面積僅零點四一公頃為出租範圍
    ，其審核程序尚無不合，故而與上訴人訂立面積範圍不同之新契約。至被上訴人
    訴訟代理人黃煥章固於本院更(二)審陳稱「那是延續以前上訴人之父的租約」等語
    ，惟本院所訊問事項係「（問：所出租面積為何會由一點零九四○公頃減少變成
    為零點零四一○公頃？）」（本院更(二)審卷四四頁），則問答間顯有扞挌，回答
    內容究係何所指未臻明確，且上訴人即便係延續上訴人之租約，但仍應經被上訴
    人現場履勘之程序，而上訴人實際使用面積既經履勘確定為零點零四一公頃，則
    黃煥章上開之証述，亦僅能証述系爭三三二號土地先後承租人之關係，而不足為
    有利上訴人之認定。故上訴人認其依前揭規定申請過戶換約，即屬契約承擔而概
    括承受原承租人之權利義務，承租面積自應相同云云，核非可採。
  (三)被上訴人勘查人員吳添丁於八十三年二月二十五日所為現場勘測結果，就系爭三
    三二地號使用範圍及面積是否有誤？
  1.關於被上訴人之勘查人員吳添丁於六十三年二月二十五日現場勘查情形，業據吳
    添丁於原審、本院八十六年度重上字第四一號審理中證稱：伊係依據地籍圖所載
    系爭土地之位置自行前往現場，當時有詢問附近人士魚池係何人使用，並以目視
    結果佐以布尺約略測量，而得出實際使用面積，復以該勘測結果製作現場勘查表
    ，並繪製實際使用範圍等語（節錄原審卷九三頁背面至九四頁、本院重上字卷五
    四頁背面至五五頁）；復於本院證稱：「（問：你去勘驗時分為幾區？）我去勘
    驗那個魚池是長型的，沒有分好幾個小魚池，魚池旁邊有一條排水溝，魚池與排
    水溝間的堤岸坍（誤載為「塌」）方，水從排水溝流入魚池內，那時魚池沒有耕
    種，也就是沒有養殖魚類，而且在我原審卷四十七頁右圖，三三二地號東面界線
    橘線，就是在魚池內另築起一條較低的堤岸，將魚池分為兩部分，避免排水溝的
    水流入我橘色線所圍，兩部分都有水，但是我沒有框起來的三三二號土地部分，
    是有排水溝的水流進去，（原審卷）四十七頁橘色圍起來的部分，因沒有排水溝
    的水流進去，所以我判定該部分有使用。‧‧‧（問：如何確定勘驗的土地是上
    訴人使用？）根據當時案件所載地號比對地籍圖及何人使用魚池才確定的。」（
    本院更(三)審卷六五至六六頁），復當庭繪製現場地形簡圖（本院更(三)審卷一三九
    頁），並證稱：「我去勘查時，當時魚塭的堤岸都是非常低，外面的水會溢進來
    ，現在是深水養殖，堤岸很高，所以我記憶是因為兩旁都有排水溝，排水溝的水
    淹進去的，裡面還有個比外面堤岸更低的土堤作為界線，東邊這邊水淹進去，西
    邊的部分比較沒有淹水，但還是有養殖，我判定西邊的部分有在養殖，我認為西
    邊有養殖的情形，三三二地號東邊有條大馬路，那條大馬路已經很久了，但是大
    馬路兩邊各有一條排水溝，並不是說馬路就緊接魚池。私人使用道比小土堤高一
    點。」（本院更(三)審卷一三六頁），足見吳添丁認定上訴人使用系爭三三二地號
    土地從事魚塭養殖之範圍並非整筆土地乙節，有其合理之根據，尚非漫無標準草
    率認定，其前後所述與當庭繪製之現場地形簡圖亦相符合，應堪採信。上訴人雖
    抗辯：該次勘驗未會同地政人員及當事人前往指界，極有混淆土地位置致勘驗錯
    誤，而將馬路東邊之土地誤為系爭三三二地號土地云云，固提出照片為證（本院
    更(三)審卷一四一頁）。然吳添丁自五十一年即至被上訴人機關從事勘查工作，其
    中負責系爭土地亦有多年時間，所以只需打開地政機關所製作之成果圖，即可知
    悉承租位置等情，為吳添丁証述明確（本院卷六五頁），根據其勘查後所製作之
    勘查表及繪製之現場，與實際之成果圖復無差異（原審卷四六至四七頁），且其
    所勘查之標的乃系爭土地二筆，而二筆土地各有其相對位置、所在方位及範圍大
    小可供比對，上訴人對吳添丁勘查系爭三三０號土地位置並無錯誤，並未爭執，
    而三三０與三三二號土地相毗鄰（本院卷九八頁），故吳添丁之勘查結果，核與
    實際情形相符合，上訴人上開抗辯，核非可採。
  2.上訴人復抗辯：伊乃承續父親林客煙占用系爭三三二地號，連同伊名下所有同段
    三之十四地號土地經營魚塭，面積及範圍自日據時期起均未改變，早期因採取淺
    水養殖而全區僅有一池，且與東側相鄰之馬路間並無水溝存在云云，固經證人即
    同段三之三七地號所有人蔡秀雄及早年向上訴人購買虱目魚之戴建男結證在卷。
    其中證人蔡秀雄證稱：「（問：你買時，三三二與三之十四是否有成為一個魚池
    ？）我買時就有，我買之前就已經這樣了，二個魚池變成一個大約有四十年了，
    因為我為當地人」云云（本院更(三)審卷九四頁）。然與系爭三三二地號土地相鄰
    即坐落同段三之十四及三之三七地號土地，原地號為三之十四號，卅九年二月一
    日為彌陀鄉公所，四十七年十一月十五日以買賣為原因，移轉所有權為林客煙、
    林三和、林清吉名義，應有部分各為三分之一，嗣於五十七年六月二十一日分割
    為三之十四地號及三之三七地號，仍為林客煙、林三和、林清吉共有，該三人於
    五十七年十月十七日再將三之十四、三之三十七地號土地以買賣為原因，依序移
    轉所有權予上訴人、林土做，林土做再於六十一年二月三日將三之三十七地號土
    地移轉登記予蔡秀雄、蔡端岳共有（應有部分各為二分之一）等情，有高雄縣岡
    山地政事務所九十一年九月十六日岡所一字第○九一○○一一一二九號函、同年
    九月廿五日岡所一字第○九一○○一一七四四號函暨所附土地登記謄本、土地登
    記簿謄本在卷可佐（本院更(三)審卷一○六至一一七、一二一至一二九頁）。從而
    ，三之十四及三之三七地號土地既由原三之十四地號土地分割而來，於五十七年
    間分別出售予屬上訴人及林土做所有，且均做漁業養殖之用途，又無証據顯示上
    訴人與林土做間共同使用分割前三之十四號土地，故應認三之十四號土地與三之
    三七號土地於五十七年十月十七日或於該日前之五十七年六月廿一日原三之十四
    土地分割成三之十四及三之三七地號時，即已分為兩養殖魚池；又蔡秀雄於六十
    一年間始購買魚池，即使其係當地人，其又如何知悉其購買前上訴人之魚池係橫
    跨二地號，故上訴人稱其父林客煙經營魚塭範圍自始均未變動及蔡秀雄所稱二個
    魚池變成一個大約有四十年云云，即與事實不符。又吳添丁亦明確繪製伊所勘查
    上訴人經營魚塭之範圍即包含同段三之十四地號土地（本院更(三)審卷一三九頁）
    ，並表明系爭三三二地號土地未標示養殖之範圍（即原審卷四七頁橘色標線以外
    ）亦有水在其中，僅因土堤坍方而未能阻絕排水溝之水流入而未養殖魚類，詳如
    上述，而蔡秀雄所指一整區魚塭之範圍既未具體而不明確，故蔡秀雄之証述，尚
    不足以為上訴人有利之証據。再證人戴建男（筆錄誤載為戴建男）證稱：「（問
    ：證人買虱目魚的情形如何？）我現在還是住在永安，上訴人的魚塭有一格很大
    格，多大我不知道。‧‧‧（問：你去魚塭時，如何進去？）‧‧‧我第一次是
    有進去上訴人的魚池旁邊，第二次以後都是在路邊，其實魚池邊就是路邊，我買
    魚時上訴人是淺水養殖，魚塭大約高七、八尺，但是養殖虱目魚的水深只有二、
    三尺。」（本院更(三)審卷一五一至一五二頁），而証人吳添丁已証述有其勘查時
    上訴人之魚塭內尚低土堤（本院卷一三六頁），而戴建男証述時並未見及上開情
    事，甚且証述上訴人之魚塭多大其不知情，又不知魚塭是否全部為上訴人所有（
    本院卷一五一頁），足見戴建男對於上訴人魚塭養殖之實際情況僅略知梗概，惟
    就土地使用細節尚非十足明瞭。又蔡秀雄、戴建男雖一致證稱系爭三三二地號土
    地與馬路間並無排水溝存在云云，上訴人並提出相片為証（本院卷八八頁），惟
    如此一來，上訴人及其他與上訴人同側之魚塭將無從排水，故證人戴建男復補充
    謂：「當時是土路，如要排水，在馬路旁邊挖條溝，讓水排到東側排水溝」等語
    （本院更(三)審卷一五三頁），惟魚塭排水非僅上訴人承租或所有之土地所獨有之
    問題，魚塭既需排水，而戴建男復証稱排水時需挖排水溝，顯見吳添丁証稱其勘
    查時，系爭三三二地號土地與其東邊馬路間，有排水溝或類似具有排水功能之溝
    渠存在，與事實尚非全然不符。故上訴人前開辯解及証人蔡秀雄及戴建男之証述
    ，均核無可採。
六、從而，被上訴人受理上訴人申請過戶換約，經派員實地勘查結果，認上訴人就系
    爭三三二地號土地實際使用面積為零點零四一公頃，被上訴人遂依國有非公用不
    動產租賃相關法令及程序，以上訴人實際使用面積與之簽訂國有養地租賃契約，
    並據以收取租金，至堪認定，上訴人前開辯解，核非可採。上訴人請求確認其就
    系爭三三二地號，面積一點零九四公頃之土地，除兩造簽訂國有養地租賃契約書
    所載該筆土地租用面積零點零四一公頃外，其餘一點零五三公頃部分之租賃權存
    在，即無理由，應予駁回。原審為上訴人敗訴之判決，經核無誤，上訴意旨指摘
    原判決不當求予廢棄，為無理由，應予駁回。
七、本件爭點所涉判斷基礎已明，兩造其餘攻擊防禦方法及舉證，核與判決結果無影
    響，爰不一一論述，附此敘明。
八、據上論結，本件上訴為無理由，依民事訴訟法第四百四十九條第一項、第七十八
    條，判決如主文。
中      華      民      國    九十二    年      二      月      廿六    日
                                      臺灣高等法院高雄分院民事第六庭
~B1審判長法官  許明進
~B2      法官  謝肅珍
~B3      法官  李炫德
右為正本係照原本作成
如對本判決上訴，須於判決送達後二十日內向本院提出上訴狀，其未表明上訴理由者
，應於上訴後二十日內向本院提出上訴理由書（均須按他造當事人之人數附繕本）。
上訴時應提出委任律師或具有律師資格之人之委任狀，並依附註條文規定辦理。
中      華      民      國    九十二    年      二      月     廿六     日
~B法院書記官  黃玉珠
附註：民事訴訟法第四百六十六條之一：對於第二審判決上訴，上訴人應委任律師為訴訟
代理人，但上訴人或其法定代理人具有律師資格者，不在此限。


司法院資訊處製作；財團法人民間司法改革基金會備份。
